臺灣臺北地方法院民事判決　　　　　　　96年度訴字第6294號
原　　　告　乙○○
　　　　　　　　　　　號1樓
兼訴訟代理　丙○○
人
被　　　告　甲○○
　　　　　　　　　　　1號5樓.
訴訟代理人　金學坪律師
　　　　　　王令冠律師
上列當事人間確認委任關係不存在事件，本院於民國96年10月18
日言詞辯論終結，判決如下：
    主  文
原告之訴駁回。
訴訟費用由原告負擔。
    事  實  及  理  由
甲、程序部分：
    按確認法律關係之訴，非原告有即受確認判決之法律上利益
    者，不得提起之，民事訴訟法第247條第1項前段定有明文。
    而關於財團對外之代表人資格，因涉及財團之權利義務及相
    關事務處理合法及有效性，則原捐助人或其繼承人對此自堪
    認有法律上之利益存在。查本件原告既均為財團法人台北市
    義和堂（下稱義和堂）之堂友，被告對此並不爭執，則對於
    被告甲○○與義和堂間是否有董事長及常務董事之職務關係
    存在一事，自亦涉及原告之權利有無受害之可能，原告主張
    就之有即受確認判決之法律上利益，應為可採，是其等提起
    本件確認之訴，應認有權利保護之必要，合先敘明。
乙、實體部分：
一、本件原告起訴主張：
（一）原告為義和堂之堂友兼監事會成員，依義和堂之捐助章程
      （下稱系爭章程）規定堂友享有一定之權利義務，因義和
      堂（關於原告另以義和堂為被告之部分，另經本院以訴不
      合法而裁定駁回該部分之訴）之董事會於民國94年4月19
      日依法完成第6屆董事改選，選舉包括被告甲○○在內之
      17人為第6屆董事，再互推董事李祖輝、李丕標、李守智
      、丁○○及李振來等五人為常務董事，並由其互推丁○○
      為董事長，惟丁○○曾於94年5月24日違反系爭章程規定
      ，未向監事會提出即向董事會為辭任董事長職務之意思表
      示，依系爭章程第14條第2項之規定，監事會並無從開會
      決議解任任何董事之職務，亦未做成紀錄，況且，依系爭
      章程第15條第3項規定，義和堂董事為自己或為他人與義
      和堂有交涉時，由監事會為被告義和堂之代表，比照公司
      法之規定，所謂交涉之範圍應包括洽談買賣、借貸或其他
      法律行為在內，亦即董事長辭職時應向監事會為之，由監
      事會代表義和堂，而訴外人即董事長丁○○辭去其董事長
      職務之行為是否無效一事，現正由臺灣高等法院審理中，
      被告甲○○現卻以被告義和堂之董事長自居，擅自行使董
      事長之職務，依系爭捐助章程第11條第5項第1款之規定，
      僅董事長有召開董事會之職權，且董事長、常務董事之產
      生須經合法之董事會而產生，且又因系爭章程並未明文規
      定董事長、常務董事出缺遞補之法定方式，被告甲○○並
      未經合法推選為董事長及常務董事，其當不得行使董事長
      之職務。又本件與民法第64條董事違反系爭章程規定之行
      為不同，為此提起本件訴訟。並聲明：確認被告甲○○與
      財團法人臺北市義和堂間董事長及常務董事職務之委任關
      係不存在。
（二）對被告抗辯之陳述略以：依會議規範第1、2、3、11條之
      規定，及系爭章程第10條、第11條、第15條第2項、第10
      條之1及第14條之1之規定，董事長及董監事出缺均遇缺不
      補，而系爭辭職之意思表示應向監事會以會議形式為之，
      亦即須有會議的召集、主席、列席、討論、決議紀錄並完
      成簽署，始有會議之效力，該會議才有解任董事、常務董
      事及董事長之權利，惟原告所提之證物均為私文書，均違
      反法令或系爭章程，是縱有董事、常務董事或董事長依被
      告所提出之方式為辭職之意思表示為無效，亦係辭職之對
      象錯誤。且訴外人丁○○及常務董事李祖輝等9人均多次
      承認系爭章程無補選之明文規定，是被告甲○○並無合法
      被推選為董事之可能，被告甲○○確非被告義和堂之合法
      選任董事長及常務董事。
二、被告則抗辯以：訴外人丁○○及李祖輝於96年5月24日分別
    辭任董事長及常務董事職務時，義和堂全體董監事即曾就訴
    外人丁○○辭任董事長後仍繼續擔任常務董事，及推選被告
    甲○○為常務董事等事宜簽署協議書，原告二人及另一監事
    李俊雄亦曾於該協議書上簽名，雖訴外人丁○○及李祖輝之
    辭任均未向監事會提出辭職書，惟系爭章程並未規定辭職須
    以書面向監事會為之，且前述監事均已簽名於系爭協議書上
    ，顯見原告已接獲訴外人丁○○及李祖輝之辭職意思表示，
    應生辭任之效力，被告甲○○嗣後又係按章程規定選出之常
    務董事，其擔任常務董事應為適法，並無原告所謂未合法推
    選為常務董事之情形。關於被告李松清擔任被告義和堂之董
    事帳一事，係因義和堂之董事長李丕標於94年10月13日辭世
    ，被告義和堂於94年11月8日召開董事會，由常務董事即訴
    外人李守智、李振來、丁○○及被告甲○○互推被告甲○○
    為董事長，並經在場之其他董事及監事10人完成連署，隨即
    並函台北市政府民政局核准備查，復於94年11月29日召開第
    6屆第9次臨時董事會會議追認，義和堂之章程雖未明文規定
    董事長去世時應如何遞補，惟依系爭章程第11條第1項所規
    定方式，另推選被告甲○○為董事長亦應符合規定，且縱使
    未完成變更登記，仍應對原告等發生效力，是原告之主張並
    不可採。並聲明：原告之訴駁回。
三、本件兩造並不爭執訴外人丁○○係於94年4月19日之義和堂
    第6屆董事會改選中，獲選為董事之一，並經該屆獲選之各
    該董事依系爭章程規定互選為常務董事之一，再由各該常務
    董事推選訴外人丁○○為董事長，而嗣後訴外人丁○○曾於
    94 年5月24日表示欲辭任董事長職務，並以書面表明向董事
    會提出等事實，並有原告所提出義和堂第5屆第66次董事會
    會議記錄、被告所提出訴外人丁○○之辭職書影本各一份為
    憑，而原告請求確認被告甲○○非義和堂之董事長及常務董
    事之依據，則係主張前述訴外人丁○○所為辭任義和堂董事
    長之意思表示並未向監事會為之，故未生效或無效，但查：
（一）觀諸原告所指之系爭章程第15條第3項固規定：「本堂董
      事為自己或為他人與本堂有交涉時，由監事會為本堂之代
      表」，以該規定係針對監事會之職權予以規範，所指又係
      董事與義和堂之交涉事務，由監事會代表義和堂為之，與
      本件訴外人丁○○係基於董事長之身分為辭任，與董事之
      身分職務本有別，再參諸董事長之選任程序又係經董事會
      所推選之常務董事間互相推選，董事長受委任之選任程序
      復與監事會無涉，能否謂該章程之規定亦有規範董事長之
      辭任必須向義和堂監事會為之一事，已有疑問；況且，
      以該董事長係受推選而為義和堂處理相關事務並對外代表
      之內容，受推選之董事長與義和堂間應屬委任契約關係，
      自應適用民法有關委任之規定，且依系爭章程之內容確無
      關於董事長辭任方式之規定，依民法第549條第1項規定，
      董事長本得隨時終止其與義和堂間之董事長委任關係，而
      此終止委任契約之意思表示僅須送達對造時即生效，亦即
      對造僅須為事實上收受之行為即已足，並無尚須進而為任
      何意思表示以發生一定私法上效果之必要，則參諸系爭章
      程第15條第3項規定所指之董事與義和堂間之交涉，目的
      既有類似90年修正前公司法第223條之條文內容，當係為
      避免董事有雙方代理之法律行為，亦即該交涉行為當指董
      事與義和堂間須互為法律行為之情形，本件董事長辭任行
      為既毋待對造即義和堂為進一步之法律行為，亦難認該章
      程規定所指監事會之職權範圍尚包括此接受董事長辭任意
      思表示。
（二）抑且，縱使如原告所述訴外人丁○○之辭任意思表示須向
      監事會為之，惟訴外人丁○○斯時之辭任通知亦曾送達於
      斯時名義上登記為義和堂第六屆監事之原告二人及訴外人
      李俊雄三人，有被告所提出記載訴外人丁○○已辭任董事
      長、其上並有原告二人及訴外人李俊雄簽名之協議書影本
      一份（即被證二）附卷可稽，足見斯時義和堂名義上登記
      之監事已獲悉該辭任之意思表示，亦即該辭任之意思表示
      已送達於各該監事，甚且由該紙協議書上復就董事長辭任
      後之相關事務代理為約定之狀況，應堪認原告二人及訴外
      人李俊雄有同意之意，雖然原告復主張訴外人丁○○辭職
      是否生效一事尚須經由監事會以會議方式為可決，如前述
      ，觀諸系爭章程對於董事長辭任及生效之方式既無特別規
      定，依民法第549條第1項規定，此委任契約之終止本無待
      對造之同意方生效，是原告主張尚須經監事會以決議方式
      通過，實乏依據，此均可見原告主張訴外人丁○○前述辭
      任行為未生效或無效等，均無理由。
（三）至於原告二人之監事資格雖業經義和堂訴請確認各該委任
      關係不存在，並經本院95年度訴字第5966號、臺灣高等法
      院96年度上字第61號判決認原告二人與義和堂間之監事委
      任關係不存在，惟參諸該訴訟中所說明原告二人獲選任為
      義和堂第六屆監事之緣由，係因義和堂之第5屆監事已全
      部死亡，而依系爭章程第14條之規定，第4屆以後監事除
      因無法召開監事會，得由堂友會推薦產生外，由上一屆監
      事會就堂友中選任之，在第5屆監事均死亡而無從選任堂
      友擔任監事之情況下，第6屆監事僅能由堂友會推選產生
      ，則縱使因原告二人經選任之該次堂友會決議對義和堂不
      生效力，原告二人及訴外人李俊雄斯時之監事資格亦因而
      不存在，以當時監事會既事實上不存在，而依系爭章程第
      12條關於董事會職權之規定，董事會本有辦理有關義和堂
      業務事項之職權，則董事會在監事會並不存在之情況下，
      亦應認得代為收受訴外人丁○○所為辭任之意思表示，是
      此節亦無從為有利原告主張之認定。
（四）綜上所述，原告主張訴外人丁○○仍為義和堂之董事長一
      事，既難認屬實，而在訴外人丁○○依法辭任後，獲常務
      董事推選之第6屆董事長李丕標復於94年10月13日死亡，
      經義和堂第6屆常務董事互推之常務董事李守智擔任主席
      ，並於94年11月8日召開會議，由第6屆常務董事以互推之
      方式選任甲○○繼任義和堂第6屆董事長等情，既有被告
      所提出會議紀錄影本一份為證，核與系爭章程第11條規定
      之推選程序相符，被告甲○○辯稱其確為義和堂現任之董
      事長，與義和堂間之董事長職務委任關係存在，當為可採
      ；另被告甲○○原係義和堂之董事，嗣後於94年5月25日
      之第6屆第4次臨時董事會會議記錄復經到場董事推選為常
      務董事，亦與系爭章程第11條規定相符，原告仍主張被告
      甲○○與義和堂間之董事長或常務董事職務等委任關係不
      存在，並無理由。
四、從而，原告依民事訴訴法第247條規定，訴請確認被告甲○
    ○與義和堂間之董事長、常務董事職務之委任關係不存在，
    為無理由，應予駁回。
五、兩造其餘之攻擊或防禦方法及未經援用之證據，經本院斟酌
    後，認為均不足以影響本判決之結果，自無逐一詳予論駁之
    必要，併此敘明。
六、訴訟費用負擔之依據：民事訴訟法第78條。
中　　華　　民　　國　　96　　年　　10　　月　　31　　日
                  民事第五庭    法　官　林麗真
以上正本係照原本作成
如對本判決上訴，須於判決送達後20日內向本院提出上訴狀
中　　華　　民　　國　　96　　年　　11　　月　　6 　　日
                    　　　　　　書記官　李承翰
